ACORDAO-COMPLETO-2565715

ACÓRDÃO 1135/2023 ATA 3/2023 - PRIMEIRA CÂMARA

VISTOS, relatados e discutidos estes autos de recursos de reconsideração interpostos pela empresa Outra Praia Projetos Culturais Ltda. e seus dirigentes, Sra. Dilma Helena Nascimento de Souza Campos e Sr. Swami Antunes de Campos Júnior, contra o Acórdão 23/2022-TCU-Primeira Câmara;
ACORDAM os ministros do Tribunal de Contas da União, reunidos em sessão da 1ª Câmara, diante das razões expostas pelo relator, em:
9.1. conhecer dos recursos de reconsideração, com fundamento nos arts. 32 e 33 da Lei 8.443/1992, para, no mérito, negar-lhes provimento;
9.2. notificar os recorrentes e demais interessados sobre a presente decisão.

Recurso de reconsideração interposto pela empresa Outra Praia Projetos Culturais Ltda. e seus dirigentes, contra o Acórdão 23/2022-Primeira Câmara.

Primeira Câmara

Secretaria Especial da Cultura.

3. Interessados/Responsáveis/Recorrentes:
3.1. Responsáveis: Dilma Helena Nascimento de Souza Campos (XXX.176.558-XX); Outra Praia Projetos Culturais Ltda. (12.305.563/0001-77); Swami Antunes de Campos Junior (XXX.517.408-XX).
3.2. Recorrentes: Outra Praia Projetos Culturais Ltda. (12.305.563/0001-77); Dilma Helena Nascimento de Souza Campos (XXX.176.558-XX); Swami Antunes de Campos Junior (XXX.517.408-XX).

13.1. Ministros presentes: Benjamin Zymler (na Presidência), Vital do Rêgo (Relator) e Jorge Oliveira.
13.2. Ministros-Substitutos convocados: Augusto Sherman Cavalcanti e Weder de Oliveira.
13.3. Ministro-Substituto convocado que não participou da votação: Weder de Oliveira.

VITAL DO RÊGO

Ministro-Substituto Augusto Sherman Cavalcanti.

Tratam os presentes autos de recursos de interposto por Dilma Helena Nascimento de Souza Campos, Swami Antunes de Campos Júnior e Outra Praia Projetos Culturais Ltda. contra o Acórdão 23/2022-TCU-Primeira Câmara.
Adoto como parte do relatório a instrução elaborada pela Secretaria de Recursos, à peça 102, a qual contou com a anuência de seus dirigentes, peças 103 e 104:
1.	Trata-se de recurso de reconsideração interposto por Dilma Helena Nascimento de Souza Campos, Swami Antunes de Campos Júnior e Outra Praia Projetos Culturais Ltda. (peça 91) contra o Acórdão 23/2022-TCU-Primeira Câmara (peça 71) , da relatoria do ministro Augusto Sherman. 
1.1.	A deliberação recorrida apresenta o seguinte teor: 
9.1. julgar irregulares as contas dos responsáveis Outra Praia Projetos Culturais Ltda., Dilma Helena Nascimento de Souza Campos e Swami Antunes de Campos Junior, com fundamento nos arts. 1º, inciso I, 16, inciso III, alíneas "b" e "c", e § 2º, 19, caput, e 23, inciso III, da Lei 8.443/1992, c/c os arts. 1º, inciso I, 209, incisos II e III, 210, e 214, inciso III, do Regimento Interno/TCU, e condená-los solidariamente ao pagamento da importância a seguir especificada, fixando-lhes o prazo de quinze dias, a contar das notificações, para que comprovem, perante o Tribunal (art. 214, inciso III, alínea "a", do Regimento Interno/TCU) , o recolhimento da dívida aos cofres do Fundo Nacional de Cultura, atualizada monetariamente e acrescida dos juros de mora, calculados a partir da data discriminada, até a data do recolhimento, na forma prevista na legislação em vigor, abatendo-se, na oportunidade, a parcela já adimplida, conforme abaixo:
	Data de ocorrência
	Valor histórico (R$) 
	Tipo da parcela

	28/12/2015
	1.600.000,00
	Débito

	1/11/2018
	1.086,89
	Crédito

9.2. aplicar aos responsáveis Outra Praia Projetos Culturais Ltda., Dilma Helena Nascimento de Souza Campos e Swami Antunes de Campos Junior, a multa prevista no art. 57 da Lei 8.443/1992, c/c o art. 267 do Regimento Interno do TCU, no valor individual de R$ 100.000,00, (cem mil reais) , fixando-lhes o prazo de quinze dias, a contar das notificações, para que comprovem, perante o Tribunal (art. 214, III, alínea "a", do Regimento Interno do TCU) , o recolhimento das dívidas aos cofres do Tesouro Nacional, atualizadas monetariamente desde a data deste Acórdão até a data do efetivo recolhimento, se pagas após o vencimento, na forma da legislação em vigor;
9.3. autorizar, desde logo, a cobrança judicial das dívidas, caso não atendidas as notificações, na forma do disposto no art. 28, inciso II, da Lei 8.443/1992;
9.4. enviar cópia deste Acórdão à Procuradoria da República no Estado de São Paulo para adoção das medidas cabíveis, com fundamento no art. 16, § 3º, da Lei 8.443/1992, c/c o § 7º do art. 209 do Regimento Interno do TCU; e
9.5 dar ciência desta deliberação à Secretaria Especial da Cultura e aos responsáveis.
HISTÓRICO
2.	Trata-se de tomada de contas especial instaurada pela Secretaria Especial da Cultura em desfavor da empresa Outra Praia Projetos Culturais Ltda., de Dilma Helena Nascimento de Souza Campos e Swami Antunes de Campos Junior, dirigentes da referida empresa artística, em razão da omissão no dever de prestar contas dos recursos captados por força do Projeto Cultural Pronac 14-8252, denominado "Dificuldade Dágua", cujo objeto consistia em realizar uma exposição de arte contemporânea do artista Carlinhos Brown, retratando "sua visão artística inspirada pela água".
2.1.	Ainda na fase interna deste procedimento, registrou-se que a autorização para captação dos recursos foi da ordem de R$ 6.500.210,00, no período de 3/11/2014 a 31/12/2016, ficando a execução definida para 28/12/2015 a 31/12/2016. A prestação de contas restou fixada para ocorrer até 30/1/2017. 
2.2.	Não constatada a presença dos elementos de prestação de contas, realizou-se a instauração da TCE, tendo ocorrido a notificação dos responsáveis ainda no âmbito interno. Segundo apurado, os gestores do projeto lograram arrecadar apenas R$ 1,6 milhão, montante inferior ao valor inicialmente estimado, inexistindo por parte deles a execução do projeto na forma ajustada.
2.3.	Em resposta à notificação, os responsáveis reconheceram que não conseguiram viabilizar a exposição objeto do projeto e alegaram: (a) dificuldades para a captação integral dos valores autorizados; (b)  indisponibilidade de tempo do artista Carlinhos Brown para contribuir na seleção de material da amostra; (c) contratempo com os fornecedores; e (d) problema de saúde dos familiares dos dirigentes do projeto. 
2.4.	Ainda no âmbito do órgão concedente, os responsáveis indicaram como possível medida compensatória a realização de exposição de arte contemporânea com vinte artistas, cabendo a curadoria do evento a Roberto Bertani e Luiz Martins. Ocorre que essa proposta foi rejeitada, conforme parecer jurídico fundamentado nas normas de captação e execução dos projetos aprovados no âmbito daquela entidade, já que a solicitação não contemplava os requisitos normativos para o seu deferimento.
2.5.	A TCE foi remetida a este Tribunal, realizando-se a citação solidária dos responsáveis pela inexecução total do projeto cultural.
2.6.	As alegações de defesa apresentadas foram rejeitadas por este Tribunal, redundando na prolação da decisão recorrida. 
ADMISSIBILIDADE
3.	O exame preliminar de admissibilidade à peça 92 concluiu por conhecer do recurso, suspendendo-se o efeito dos itens 9.1, 9.2 e 9.3 do acórdão recorrido, entendimento seguido pelo relator ad quem no despacho à peça 95.
MÉRITO
4.	Constitui objeto do recurso examinar as seguintes questões:
a) 	se resta caracterizada a responsabilidade solidária dos sócios da empresa (item 5) ;
b) 	se há cerceamento de defesa decorrente do fato de este Tribunal admitir apenas prova documental (peça 6) ;
c) 	se resta caracterizada a boa-fé dos recorrentes, por apresentarem proposta de medida compensatória dentro do prazo previsto em normativo (item 7) ;
d) 	se é desproporcional a sanção aplicada aos recorrentes (item 8) .
5. 	Inexistência de responsabilidade solidária
5.1.  	Os recorrentes alegam inexistência de responsabilidade solidária dos sócios da empresa. Nesse sentido, aduzem que: 
a) 	nem a Lei Orgânica (Lei 8.443/1992) , nem o Regimento Interno deste Tribunal fazem menção expressa que os sócios devam responder solidariamente com a empresa; (peça 91, p. 6-7) 
b) 	não há disposição legal que autorize o Tribunal de Contas, em sede administrativa, a desconsiderar a personalidade jurídica para atingir os sócios; a fundamentação pautada em Regimento Interno da Corte, neste tocante, é inconstitucional e ilegal; não há comando legal neste sentido; (peça 91, p. 7) 
c) 	para a responsabilização pessoal do sócio há determinados requisitos que devem estar presentes, conforme preceitua o artigo 50 do Código Civil; e não consta dos autos qualquer documento ou indício que permita concluir pela ocorrência de desvio de finalidade da sociedade ou de confusão patrimonial; (peça 91, p. 7) 
d) 	o princípio da autonomia patrimonial prevê que a pessoa jurídica tenha personalidade autônoma e independente da pessoa de seus sócios; (peça 91, p. 7) 
e) 	o Código Civil não coloca a confusão patrimonial como requisito para a desconsideração, mas como meio para comprovar o abuso da personalidade jurídica; (peça 91, p. 8) 
f) 	a prova da insolvência econômica não está prevista na norma e não é considerada obrigatória para a decretação da desconsideração da personalidade jurídica; (peça 91, p. 8) 
g) 	na hipótese de desconsideração, é necessária uma análise individualizada das condutas de cada participante na gestão, para uma verificação sobre quem vai arcar com a responsabilização, por meio da incidência da desconsideração. (peça 91, p. 8) 
Análise
5.2.	As alegações recursais são basicamente as mesmas apresentadas pelos recorrentes em suas alegações de defesa (peça 58) , razão pela qual já foram objeto de análise por este Tribunal e rejeitadas pela unidade técnica (relatório, peça 73, p. 6-8) .
5.3.	Toda a argumentação dos recorrentes tem como pressuposto o entendimento de que este Tribunal, para a responsabilização dos sócios da empresa, teria aplicado a desconsideração da personalidade jurídica, tese expressamente rejeitada pela unidade técnica: "a responsabilização dos sócios da empresa Outra Praia Projetos Culturais Ltda. não se firmou com base na teoria da desconsideração da personalidade jurídica, tal como sustentado pela defesa" (relatório, peça 73, p. 7, item 33) . 
5.4.	A unidade técnica ressaltou que "a adoção do instituto [desconsideração da personalidade jurídica], por parte do TCU, constitui medida excepcional, que somente pode ocorrer nos casos de fraude, desvio de finalidade e/ou confusão patrimonial envolvendo administradores e/ou sócios, em nome da pessoa jurídica", e que "é desnecessária a desconsideração da personalidade jurídica de entidade que administre recursos públicos, com ou sem fins lucrativos, para que o TCU alcance a pessoa física daquele que atue como seu representante, nos casos de danos causados ao erário pela entidade e por seus dirigentes. Nesse sentido estão os Acórdão 1470/2017-TCU-Plenário, 4.205/2016-2ª Câmara, 3.542/2016-1ª Câmara, 2.619/2016-Plenário, 3.273/2015-1ª Câmara, 7.482/ 2014 -1ª Câmara, entre outros" (relatório, peça 73, p. 7, itens 31-32) .
5.5.	No caso vertente, "a Sra. Dilma Helena Nascimento de Souza Campos e o Sr. Swami Antunes de Campos Junior eram os responsáveis pela gestão e execução dos recursos captados com amparo no Pronac 14-8252, por força da Cláusula 5ª do contrato social da Outra Praia Ltda. (peça 6, p. 2) , que a ambos atribuía, indistintamente, a responsabilidade pela administração e representação da sociedade" (relatório, peça 73, p. 7, item 34) .
5.6.	De fato, "não é necessário desconsiderar a personalidade jurídica de entidade privada convenente para que seus administradores sejam pessoalmente responsabilizados por danos causados ao erário, sendo solidária a responsabilidade deles com a pessoa jurídica de direito privado" (Acórdão 3202/2018-TCU-Segunda Câmara, relator: Aroldo Cedraz) . Desse modo, "o TCU pode determinar a citação de sócios de empresa, sem necessidade de prévia desconsideração da personalidade jurídica, que tenham participado ativamente de irregularidade da qual resultou prejuízo ao erário, pois os arts. 70, parágrafo único, e 71, inciso II, da Constituição Federal não fazem distinção entre agentes públicos ou particulares para fins de recomposição de dano" (Acórdão 2273/2019-TCU-Plenário, relator: Benjamin Zymler) .
5.7.	Ante o exposto, deve-se rejeitar a alegação. 
6. 	Cerceamento de defesa	
6.1.  	Os recorrentes alegam cerceamento de defesa em razão de este Tribunal admitir apenas prova documental. Nesse sentido, aduzem que: 
a) 	nesta Corte, o direito à ampla defesa não é devidamente observado, implicando diretamente cerceamento de defesa e ofensa à Lei Maior; (peça 91, p. 8) 
b) 	este Tribunal, por seu procedimento restrito de produção de provas (exclusivamente documental) , afronta o texto Constitucional ao mitigar o direito à ampla defesa, na medida em que limita aos responsáveis o uso de instrumentos probatórios permitidos em direito; (peça 91, p. 9) 
c) 	não restaram claros nos autos o critério e o embasamento legal utilizados para se chegar à responsabilização dos sócios no caso em questão, razão pelo qual deverá haver reconsideração na manutenção dos sócios como responsáveis solidários, com a devida exclusão dos mesmos do presente processo. (peça 91, p. 9) 
Análise
6.2.	Uma vez que se trata de alegação já aduzida pelos recorrentes em suas alegações de defesa, a unidade técnica aduziu que "a Lei Orgânica e o Regimento Interno do TCU não contém previsão de produção de prova testemunhal e pericial", o que "não implica limitação ao exercício da ampla defesa e menoscabo à busca da verdade real, ou material". Assim, "não há qualquer limitação ao conteúdo probatório, mas apenas a definição da forma pela qual as provas devam ser apresentadas perante o Tribunal, uma vez que no processo de controle externo, ao contrário do que ocorre no processo judicial, não há audiência de instrução e julgamento, fase de interrogatório ou mesmo a possibilidade de apresentação de alegações finais" (relatório, peça 73, p. 8, itens 37-38) . 
6.3.	Com efeito, o mero fato de este Tribunal se limitar a provas documentais (cf. artigo 162 do Regimento Interno/TCU: "As provas que a parte quiser produzir perante o Tribunal devem sempre ser apresentadas de forma documental, mesmo as declarações pessoais de terceiros") não constitui por si só cerceamento de defesa. 
6.4.	Ademais, a natureza dos recursos geridos pelos ora recorrentes (Lei Rouanet, renúncia de receitas) e o objeto em que seriam eles utilizados (exposição artística) não constituem óbice a que a comprovação da devida utilização dos recursos fosse feita de forma documental.
6.5.	Ante o exposto, deve-se rejeitar a alegação. 
7. 	Boa-fé
7.1.  	Os recorrentes alegam boa-fé consistente no pedido de medida compensatória dentro do prazo previsto em normativo. Nesse sentido, aduzem que: 
a) 	em sede de defesa, os recorrentes comprovaram a utilização dos recursos captados para a execução do Pronac 14-8252, juntando uma série de documentos; (peça 91, p. 9) 
b) 	os recorrentes, dentro do prazo legal, requisitaram medida compensatória, a qual restou negada, contudo, ficou demonstrada a boa-fé dos recorrentes, pois fizeram o procedimento previsto pela IN Ministério da Cultura nº 5, de 26/12/2017; (peça 91, p. 10) 
c) 	os recorrentes não vislumbram a presença de irregularidade ou desvio de recursos públicos, uma vez que o projeto não foi concluído por situações absolutamente alheias à vontade da empresa proponente, que iniciou sua execução; (peça 91, p. 10) 
d) 	a proposta de medida compensatória foi indevidamente rejeitada, uma vez que a empresa proponente o fez dentro do prazo legal e com todos os detalhes técnicos requeridos, em total observância ao disposto no artigo 54, inciso II e § 2º, da IN 05/2017; (peça 91, p. 10) 
e) 	os recorrentes fizeram tal requerimento da medida compensatória dentro do prazo legal, o que demonstra a boa fé em concluir, não o projeto inicial, mas novo projeto, apresentado nos moldes requeridos pela administração pública. (peça 91, p. 10) 
Análise
7.2.	Não há que se falar em proposta de medida compensatória indevidamente rejeitada. Conforme consta no Parecer n. 00106/2019/CONJUR-MC/CGU/AGU (peça 27, p. 3-4) :
14. Logo, diante da inexecução do objeto não há que se falar em medida compensatória, eis que tal instituto visa dar continuidade a projetos inacabados, não privilegiando propostas irregulares. Por outro lado, ressalta-se a inviabilidade de concessão de tal medida enquanto não regulamentado o tema no âmbito dos projetos culturais do mecanismo de Incentivo Fiscal do Programa Nacional de Apoio à Cultura - PRONAC.
15. Deste modo, amparado no princípio da indisponibilidade dos recursos públicos que veda ao gestor transigir quanto ao ressarcimento ao erário de recursos indevidamente utilizados em projeto cultural e com amparo na legislação de regência que exige o cumprimento do objeto e dos objetivos dos projetos culturais, sob pena de devolução dos recursos incentivados (...) .
7.3.	Nesse passo processual, os recorrentes, ao reconhecerem a inexecução do projeto, pretendem substituir tal execução por uma alegada boa-fé por terem encaminhado proposta de medida compensatória dentro do prazo previsto em normativo, o que, aliado aos "detalhes técnicos requeridos", seria suficiente para a aprovação da proposta. Contudo, segundo consta no voto condutor da decisão recorrida (peça 72, p. 2) :
11. Quanto ao mérito, defendem os pareceres [da unidade técnica e do MPTCU] que não cabe a este Tribunal considerar, em substituição ao objeto acordado, medida compensatória já rejeitada pela administração responsável pela aprovação da captação dos recursos para o projeto. Ademais, segundo a [unidade técnica], foram alocados expressivos valores ao pagamento de serviços que se afiguram desproporcionais, e até mesmo incompatíveis com uma mera exposição de arte contemporânea, sobretudo se considerado que esta não se realizou. Observa a [unidade técnica] que, ao revés do pretendido esforço em considerar regulares as despesas realizadas, diversos serviços contratados se coadunam mais com a produção de espetáculos de palco (peças, shows etc.) do que com a exposição proposta, constituindo fortes indícios de que os recursos captados para a execução do Projeto Pronac 14-8252 possivelmente tenham sido empregados no financiamento de outro projeto.
7.4.	Assim, uma vez que "não resta comprovada a execução do objeto aprovado no âmbito do Ministério da Cultura e os próprios responsáveis reconhecem a inexecução e a não aprovação de projeto ou medida compensatória, pelo poder concedente", e em vista " dos obstáculos enfrentados e da impossibilidade material de realização do projeto, bem assim, considerando a impossibilidade jurídica de adoção de medida compensatória, a solução mais adequada por parte dos proponentes teria sido a não utilização dos recursos captados, efetuando-se sua devolução aos cofres federais, uma vez que se tratam de recursos públicos oriundos de renúncia de receitas" (voto, peça 72, p. 2, itens 13-14) .
7.5.	Ante o exposto, o simples fato de terem apresentado proposta de medida compensatória dentro do prazo e com detalhes técnicos requeridos em normativo não caracteriza a boa fé dos recorrentes, razão pela qual a alegação deve ser rejeitada.   
8. 	Desproporcionalidade
8.1.  	Os recorrentes alegam desproporcionalidade na sanção imposta, aduzindo nesse sentido que:
a)	toda penalidade requer uma proporcionalidade adequada; (peça 91, p. 12) 
b) 	não há qualquer evidência de má-fé dos recorrentes; (peça 91, p. 12) 
c) 	mesmo que se demonstrasse comprovada alguma irregularidade, é crucial que seja observada a inexistência de má-fé para fins de adequação da penalidade a ser imposta em observância aos princípios da proporcionalidade e razoabilidade; (peça 91, p. 12) 
d) 	portanto, demonstrada a boa-fé dos recorrentes, a ausência de dano, a solicitação de substituição do projeto, bem como o seu histórico favorável, não há que se cogitar uma penalidade tão gravosa, devendo existir a ponderação dos princípios aplicáveis ao processo administrativo; (peça 91, p. 13) 
e) 	da mesma forma merece reconsideração as multas aplicadas, conforme explicitado e, em especial, para os sócios que são partes ilegítimas para figurarem neste processo administrativo, conforme já abordado; (peça 91, p. 13) 
f) 	não houve má utilização dos recursos captados do Pronac, mas sim uma substituição de exposição, que muito embora tenha seguido o determinado na IN-MinC 5/2017, não restou aprovada. (peça 91, p. 13) 
Análise
8.2.	Ao contrário do alegado, não se verifica ausência de dano, que resta caracterizada pela inexecução do objeto, justificando-se a condenação em débito, a qual, ademais, não constitui sanção, mas mera recomposição do erário. 
8.3.	No tocante à sanção propriamente dita, observa-se que este Tribunal aplicou multa individual aos responsáveis no valor de R$ 100 mil. 
8.4.	Nesse ponto, tem-se que o artigo 57 da Lei 8.443/1992 estabelece que, "quando o responsável for julgado em débito, poderá ainda o Tribunal aplicar-lhe multa de até cem por cento do valor atualizado do dano causado ao erário". 
8.5.	Assim, "o juízo de valor a respeito da gravidade das irregularidades não sanadas e da conduta dos responsáveis é que orienta a determinação do valor da multa" (Acórdão 3544/2014-TCU-Segunda Câmara, relator: Ana Arraes) , sendo que "a dosimetria do valor da multa deve guardar proporção com a quantidade e a gravidade das irregularidades atribuídas ao agente sancionado" (Acórdão 976/2018-TCU-Plenário, relator: Bruno Dantas) , de modo que, "havendo dano ao erário, o valor da multa no âmbito do TCU baseia-se no montante quantificado, sendo modulado segundo o nível de gravidade dos ilícitos apurados, a valoração das circunstâncias fáticas e jurídicas envolvidas e a isonomia de tratamento com casos análogos" (Acórdão 6660/2015-TCU-Segunda Câmara, relator: Augusto Nardes) .
8.6.	No caso vertente, os recorrentes foram condenados ao pagamento de débito que, atualizado até 25/1/2022 (data de prolação do acórdão recorrido) , correspondia à quantia de R$ 2.200.237,75. 
8.7.	Assim, a multa no valor de R$ 100 mil aplicada aos recorrentes corresponde a 4,5% do valor atualizado do débito, o que, além de dentro dos parâmetros estabelecidos no artigo 57 da Lei 8.443/1992, não se mostra desproporcional, ao contrário do alegado. 
8.8.	Ante o exposto, deve-se rejeitar a alegação. 
ANÁLISE DA PRESCRIÇÃO
9. 	Segundo os critérios definidos no Acórdão 1441/2016-TCU-Plenário, o prazo de prescrição é o decenal, previsto no artigo 205 do Código Civil, contado a partir da data da ocorrência do fato e interrompido pelo ato que ordenar a citação, a audiência ou a oitiva da parte. No caso vertente, o dano ocorreu em 2015, de modo que não se passou mais de dez anos desde então, do que se conclui não ter ocorrido a prescrição por tais critérios. 
9.1.	Já pelo regime da Lei 9.873/1999, a prescrição é quinquenal, que se interrompe "por qualquer ato inequívoco, que importe apuração do fato" (art. 2º, II) . No caso vertente, o prazo final para a prestação de contas foi 30/1/2017 (voto, peça 72, p. 1, item 2) , quando então nasceu a pretensão para Administração, sendo este então o termo a quo da prescrição. A citação dos responsáveis deu-se em 11/8/2020 (cf. ofícios às peças 47-49, e AR às peças 50-52) , donde se conclui não ter decorrido o quinquênio prescricional. 
CONCLUSÃO
10.	Da análise, conclui-se que:
a) 	ao contrário do alegado, a responsabilização dos sócios da empresa não se deu pela desconsideração da personalidade jurídica, mas por terem gerido os recursos captados e por isso serem pessoalmente responsáveis pelo dano ao erário (item 5) ;
b) 	o mero fato de este Tribunal se limitar a provas documentais não constitui por si só cerceamento de defesa, além do quê, no caso vertente, a natureza dos recursos geridos e o objeto em que seriam eles utilizados não constituem óbice a que a comprovação da devida utilização dos recursos fosse feita de forma documental (item 6) ;
c) 	o simples fato de terem apresentado proposta de medida compensatória dentro do prazo e com detalhes técnicos requeridos em normativo não caracteriza a boa fé dos recorrentes (item 7) ;
d) 	a multa aplicada (R$ 100 mil) corresponde a 4,5% do valor atualizado do débito (R$ 2.200.237,75) , o que, além de estar dentro dos parâmetros estabelecidos no artigo 57 da Lei 8.443/1992, não se mostra desproporcional (item 8) .
10.1.	Ante essas conclusões, deve-se negar provimento ao recurso. 
PROPOSTA DE ENCAMINHAMENTO
11. 	Ante o exposto, submete-se o assunto à consideração superior, propondo-se, com fundamento nos artigos 32, inciso I, e 33 da Lei 8.443/1992:
a)	conhecer do recurso e, no mérito, negar-lhe provimento; 
b) 	dar ciência da decisão aos recorrentes e demais interessados.
3.	O Ministério Público junto ao TCU, representado nos presentes autos pelo Procurador Sérgio Ricardo Costa Caribé, manifestou-se de acordo com a proposta alvitrada pela unidade técnica, ressaltando a não incidência de prescrição no presente caso (peça 105) :
	Trata-se de recurso de reconsideração interposto pela empresa Outra Praia Projetos Culturais Ltda. e pelos seus dirigentes, Sra. Dilma Helena Nascimento de Souza Campos e Sr. Swami Antunes de Campos Júnior, contra o Acórdão 23/2022-TCU-Primeira Câmara, da relatoria do ministro Augusto Sherman (peças 91 e 71, respectivamente) .
Por intermédio da deliberação recorrida, os responsáveis tiveram suas contas julgadas irregulares, foram condenados, solidariamente, ao ressarcimento de débito no valor original de R$ 1.598.913,11 e sancionados, individualmente, com a multa prevista no artigo 57 da Lei 8.443/1992, no valor de R$ 100.000,00. 
Na origem, este processo tratou de tomada de contas especial (TCE) instaurada pela Secretaria Especial da Cultura em razão da omissão no dever de prestar contas dos recursos captados por meio do Projeto Cultural Pronac 14-8252, intitulado "Dificuldade D´água", cujo objeto consistiu na realização de uma exposição de arte contemporânea do artista Carlinhos Brown, retratando "sua visão artística inspirada pela água".
Após o exame dos elementos recursais, a Serur propôs, em pronunciamentos convergentes, conhecer do recurso de reconsideração para, no mérito, negar-lhe provimento (peças 102, p. 7; 103; e 104) .
Manifesto-me de acordo com a proposta de encaminhamento formulada pela unidade técnica.
Consta dos autos que foi autorizada a captação do montante de R$ 6.500.210,00 para a realização do Pronac 14-8252. Porém, segundo apurado na fase interna, os gestores lograram captar o valor total de apenas R$ 1.600.000,00, o que resultou na inviabilidade de implementação do projeto na forma ajustada. De acordo com o relatório de TCE, em resposta às notificações que lhes foram encaminhadas, os responsáveis reconheceram que o objeto não foi executado (peça 33, p. 4) . Em vista disso, indicaram como possível medida compensatória a realização de exposição de arte contemporânea com vinte artistas, cabendo a curadoria do evento a Roberto Bertani e Luiz Martins.
Ocorre que essa proposta alternativa foi rejeitada pela Secretaria Especial da Cultura. No parecer jurídico que subsidiou tal decisão, a Coordenação-Geral Jurídica de Políticas Culturais da Advocacia-Geral da União registrou o seguinte entendimento:
11. Da leitura do dispositivo supratranscrito, observa-se que a medida compensatória somente é passível de deferimento para a conclusão de projeto que teve a execução regularmente iniciada. Desse modo, é possível inferir que o intuito da medida compensatória é possibilitar a conclusão de projetos inacabados.
12. Todavia, considerando que o projeto em exame sequer chegou a ser iniciado, não se vislumbra a possibilidade de deferimento da medida compensatória pleiteada, por não se adequar à hipótese prevista para o instituto, ao pretender substituir o projeto proposto e não realizado por outro, burlando o procedimento de aprovação previsto pelo normativo de regência. (peça 27, p. 2, os destaques constam do texto original) 
Além disso, o voto que precedeu a deliberação recorrida registrou que, segundo a Secretaria Especial da Cultura, "foram alocados expressivos valores ao pagamento de serviços que se afiguram desproporcionais, e, até mesmo, incompatíveis com uma mera exposição de arte". O voto assinala também que, ainda de acordo com a secretaria, "diversos serviços contratados [e custeados com os recursos captados] se coadunam mais com a produção de espetáculos de palco (peças, shows etc.) do que com a exposição proposta [no Pronac 14-8252]". Não procede, portanto, o argumento apresentado pelos recorrentes no sentido de que a proposta alternativa teria sido indevidamente rejeitada. 
Igualmente descabida é a alegação de que inexiste responsabilidade solidária dos dirigentes da empresa Outra Praia Projetos Culturais Ltda. Sobre esse ponto, aduziram os recorrentes que, no caso em exame, não estão presentes os requisitos que autorizam o TCU a desconsiderar a personalidade jurídica para atingir os sócios. Nada obstante, em caso de dano ao erário, não há obrigatoriedade para que se proceda à desconsideração da personalidade jurídica de entidade que tenha sido responsável pela gestão de recursos públicos para que o TCU possa responsabilizar a pessoa física de seus dirigentes.
Sobre esse tema, em acréscimo aos precedentes jurisprudenciais já referenciados pela unidade instrutiva, remeto-me ao enunciado do novel Acórdão 2409/2022-TCU-Segunda Câmara, da relatoria do Ministro Aroldo Cedraz, cujo teor é preciso ao expressar que "não é necessário desconsiderar a personalidade jurídica da entidade privada que recebe recursos oriundos da Lei 8.313/1991 (Lei Rouanet)  para que seus administradores sejam pessoalmente responsabilizados pelos danos causados ao erário, sendo solidária a responsabilidade deles com a entidade" (grifamos) .
No que diz respeito à prescrição para o exercício das pretensões punitiva e de ressarcimento ao erário, tem-se que a matéria foi recentemente regulamentada por intermédio da Resolução TCU 344/2022, aprovada pelo Acórdão 2285/2022-TCU-Plenário, da relatoria do Ministro Antonio Anastasia. Estabeleceu o normativo que a prescrição nos processos de controle externo observará o disposto na Lei 9.873/1999 (art. 1º) . O prazo prescricional estipulado foi de cinco anos (art. 2º) .
A irregularidade que ensejou a instauração desta TCE diz respeito à omissão no dever de prestar contas dos recursos captados por intermédio do Pronac 14-8252. A contagem do prazo prescricional iniciou-se, portanto, em 30/1/2017 - prazo final para a apresentação da prestação de contas (peça 33, p. 3) -, consoante preceitua artigo 4º, inciso I, da Resolução TCU 344/2022. 
Dessa forma, tendo como fundamento as diretrizes estabelecidas pelo TCU, concluo pela não incidência da prescrição no caso vertente. Verifica-se que o prazo prescricional quinquenal foi interrompido pelas citações dos responsáveis, concretizadas em agosto de 2020 (peças 47 a 52) , nos termos previstos no artigo 5º, inciso I, da Resolução TCU 344/2022.
Portanto, visto que não foram fornecidos, pelos recorrentes, informações e/ou documentos adicionais capazes de desconstituir a análise conduzida na ocasião da apreciação do mérito desta TCE, alinho-me à manifestação da Serur, no sentido de que seja negado provimento ao presente recurso de reconsideração.
Diante do exposto, este membro do Ministério Público de Contas manifesta-se de acordo com a proposta de encaminhamento formulada pela unidade técnica.
	É o relatório.

Carla Simone Alves Sanches (OAB/SP 161.525), Mauricio Hilario Sanches (OAB/SP 143.000) e outros.

Procurador Sergio Ricardo Costa Caribé.

TOMADA DE CONTAS ESPECIAL. CAPTAÇÃO DE RECURSOS ORIUNDOS DE RENÚNCIA DE RECEITAS PARA EXECUÇÃO DE PROJETO CULTURAL. CONTAS IRREGULARES. DÉBITO. MULTA. RECURSO DE RECONSIDERAÇÃO. CONHECIMENTO. LEGITIMIDADE PASSIVA DOS SÓCIOS QUE GERIRAM OS RECURSOS. INEXECUÇÃO DO OBJETO. DÉBITO CONFIGURADO. MULTA PROPORCIONAL AO DANO. NEGATIVA DE PROVIMENTO.

TOMADA DE CONTAS ESPECIAL (TCE)

Unidade de Auditoria Especializada em Recursos (AudRecursos).

Em exame, recurso de reconsideração interposto pela empresa Outra Praia Projetos Culturais Ltda. e seus dirigentes, Sra. Dilma Helena Nascimento de Souza Campos e Sr. Swami Antunes de Campos Júnior, contra o Acórdão 23/2022-TCU-Primeira Câmara.
Na origem, a tomada de contas especial foi instaurada pela Secretaria Especial da Cultura, em razão da omissão no dever de prestar contas dos recursos captados por meio do Projeto Cultural Pronac 14-8252, intitulado "Dificuldade D´água", cujo objeto consistiu na realização de uma exposição de arte contemporânea.
Apesar de a autorização para captação dos recursos ter sido da ordem de R$ 6.500.210,00, no período de 3/11/2014 a 31/12/2016, foi arrecadado R$ 1.600.000,00. Durante a fase interna, os responsáveis reconheceram que não conseguiram realizar a exposição objeto do projeto e alegaram dificuldades para a captação integral dos valores autorizados, indisponibilidade na agenda de artista para contribuir na seleção de material da amostra, dificuldades com os fornecedores, e problema de saúde dos familiares dos dirigentes do projeto. 
Nesse contexto, indicaram, como possível medida compensatória, a realização de exposição de arte contemporânea com vinte outros artistas. Contudo, o órgão concedente rejeitou essa proposta com fundamento nas normas de captação e execução dos projetos aprovados no âmbito daquela entidade, já que a solicitação não contemplava os requisitos normativos para o seu deferimento.
Na apreciação do presente processo no âmbito desta Corte de Contas, foi ressaltado no voto que acompanhou a decisão recorrida que não cabe a este Tribunal considerar, em substituição ao objeto acordado, medida compensatória já rejeitada pela administração responsável pela aprovação da captação dos recursos para o projeto. Além da inexecução do objeto acordado, valores expressivos teriam sido alocados ao pagamento de serviços que se afiguram desproporcionais ou incompatíveis com uma "mera exposição de arte contemporânea", sobretudo se considerado que essa não se realizou.
Neste momento, os responsáveis interpõem recursos de reconsideração em face da referida decisão, com argumentos, em síntese, acerca da inexistência de responsabilidade solidária dos sócios e da empresa, da prestação de contas e medida compensatória, e da desproporcionalidade da multa.
Após o exame do apelo pela Secretaria de Recursos, a unidade concluiu, em pareceres convergentes, por conhecer do recurso de reconsideração para, no mérito, negar-lhe provimento (peças 102 a 104) .
O Ministério Público de Contas manifestou-se de acordo com a proposta de encaminhamento ofertada pela Secretaria de Recursos, ressaltando a não incidência de prescrição nos termos da novel Resolução 344/2022. 
Feito esse breve resumo, passo a decidir.
O recurso de reconsideração deve ser conhecido, por atender aos requisitos de admissibilidade dispostos nos arts. 32, inciso I, e 33 da Lei 8.443/1992, c/c o art. 285 do Regimento Interno do TCU, conforme despacho que proferi à peça 95.
Preliminarmente, registro que o instituto da prescrição das pretensões punitiva e ressarcitória passou a ser regulado no âmbito desta Corte de Contas pela recente Resolução-TCU 344/2022 e, por constituir questão de ordem pública, a alcançar todos os processos em tramitação neste Tribunal, exceto aqueles já remetidos aos órgãos ou às entidades competentes para fins de cobrança judicial, nos termos do seu art. 10.
De acordo com a referida norma, elaborada em consonância com os ditames da Lei 9.873/1999 e com a jurisprudência dominante do Supremo Tribunal Federal - STF acerca do tema, em especial com o que restou decidido na ADI 5.509, foi estabelecido o prazo de cinco anos para a operação da prescrição em processos de controle externo, a teor do que dispõe o seu art. 2º. 
No caso de processo de contas, hipótese ora tratada, a norma em evidência fixa como termo inicial da contagem de prazo de ambas as prescrições a data da apresentação da prestação de contas ao órgão competente ou, na inobservância de tal dever, a data em que as contas deveriam ter sido prestadas, consoante dispõe, respectivamente, o art. 4º, incisos II e I da citada Resolução.
In casu, a contagem do prazo prescricional iniciou-se em 30/1/2017 - prazo final para a apresentação da prestação de contas (peça 33, p. 3) . Aplicada a hipótese de interrupção estatuída no art. 5º, inciso II, da Resolução TCU 344/2022, pode ser considerado ato inequívoco de apuração dos fatos pelo órgão administrativo, entre outros, a citação dos responsáveis, em agosto de 2020 (peças 47 a 52) .
Desse modo, conclui-se que não se operou a prescrição das pretensões punitiva nem ressarcitória, porquanto não foi observado o transcurso do prazo de cinco anos desde a data em que a prestação de contas deveria ter sido apresentada, interregno temporal este que foi interrompido, entre outros eventos de apuração, pela citação dos responsáveis.
No mérito, também acompanho a proposta formulada pela unidade técnica, que contou com a aquiescência do MPTCU, motivo pelo qual adoto como minhas razões de decidir os argumentos dos pareceres precedentes, sem prejuízo de tecer algumas considerações sobre a matéria.
Conforme indicado pela unidade instrutora, os argumentos recursais (peça 91) em pouco diferem das alegações de defesa apresentadas quando da citação dos responsáveis (peça 58) .
O objeto do Projeto Cultural Pronac 14-8252 não foi concretizado. 
É certo que, mesmo diante das dificuldades indicadas para a não execução do acordado, não havia permissão ou discricionariedade do convenente para utilização dos valores captados em projeto considerado compensatório sem a prévia autorização pelo órgão concedente. Pela boa e regular aplicação dos recursos captados, esses recursos deveriam ter sido devolvidos aos cofres federais, já que se trata de recursos públicos oriundos de renúncia de receitas. 
A comprovação da boa e regular aplicação de recursos públicos transferidos mediante convênio e outros instrumentos congêneres evidencia-se mediante a execução física e a execução financeira da avença, acompanhada do nexo de causalidade entre uma e outra, que é demonstrado por meio de documentos comprobatórios. A administração deve cobrar a prestação de contas de recursos destinados a patrocínio, exigindo a apresentação de documentos comprobatórios que evidenciem no objeto acordado o destino dado ao montante recebido.
O TCU pronuncia-se apenas com base nas provas documentais, não se admitindo a produção de prova testemunhal ou o interrogatório das partes. No processo de controle externo, diversamente do que ocorre no processo civil ou no processo penal, não há audiência de instrução e julgamento assegurando a manifestação oral das partes no processo, tampouco há fase de interrogatório ou possibilidade de se apresentar alegações finais, dada a ausência de previsão legal nesse sentido (Acórdão 10941/2018-TCU-Primeira Câmara, Relator Ministro Benjamin Zymler) .
Dessa forma, a previsão regimental constante do art. 162 do RITCU, que dispõe que as provas que a parte quiser produzir perante o Tribunal devem sempre ser apresentadas de forma documental, mesmo as declarações pessoais de terceiros, não constitui qualquer tipo de cerceamento de defesa.
Neste Tribunal, a condenação em débito não tem caráter punitivo, mas sim natureza jurídica de reparação civil pelo prejuízo causado ao erário. A responsabilização solidária decorre do estabelecido no § 2º do art. 16 da Lei 8.443/1992. 
Portanto, não se trata de desconsideração de personalidade jurídica para atingir os sócios. A pessoa jurídica de direito privado, ao firmar avença com o Poder Público federal, com objetivo de alcançar uma finalidade pública, está sujeita ao cumprimento da obrigação de prestar contas e à incidência de responsabilidade solidária pelo dano (Acórdão 810/2015-TCU-Segunda Câmara) .
Por fim, a Lei 8.443/1992 estabelece em seu art. 57 que, quando o responsável for julgado em débito o Tribunal poderá aplicar-lhe multa de até cem por cento do valor atualizado do dano causado ao Erário. No presente caso, a multa individual aplicada por meio do Acórdão 23/2022-TCU-Primeira Câmara foi de, aproximadamente, 6,25% do valor do débito histórico. Desse modo, não se verifica desproporcionalidade em tal medida.
Por essas considerações, sigo as conclusões da então Serur, endossadas pelo Ministério Público de Contas, de que os responsáveis não apresentaram, nesta fase recursal, argumentos, provas ou elementos capazes de elidir a irregularidade que conduziu à sua condenação. Portanto, deve-se negar provimento ao presente recurso de reconsideração, mantendo-se inalterada a deliberação ora combatida.
	Diante do exposto, voto para que seja adotada a minuta de deliberação que ora trago ao exame deste Colegiado.
TCU, Sala das Sessões, em 28 de fevereiro de 2023.
Ministro VITAL DO RÊGO 
Relator